最高法院刑事判決　　　　　　九十六年度台上字第一八九二號
上　訴　人　甲○○
上列上訴人因偽造文書案件，不服台灣高等法院台南分院中華民
國九十五年四月二十日第二審判決（九十三年度上訴字第四九五
號，起訴案號：台灣台南地方法院檢察署九十一年度偵字第一六
八八、一二二三八、一三０五六號），提起上訴，本院判決如下
：
    主  文
原判決撤銷，發回台灣高等法院台南分院。
    理  由
本件原判決認定：上訴人甲○○係前中國航聯產物保險股份有限
公司（下稱中國航聯公司，現已為友聯產物保險股份有限公司所
合併）台南分公司副理，為受中國航聯公司聘用，從事該公司台
南分公司理賠業務之人，其副理之理賠決行權限為車、財損險新
台幣（下同）八萬元，體傷險（即強制汽車責任保險）十六萬元
。詎上訴人竟基於意圖為自己不法所有之概括犯意，自民國八十
八年二月間起至九十年四月間止，為向中國航聯公司詐取保險理
賠金，於客戶申請理賠時，明知其等所申請理賠之數額，仍連續
於其業務上所作成之理賠計算書上，在體傷險部分虛增理賠金額
（有時客戶僅申請車、財損險，並未申請體傷險），若理賠金額
在其權限範圍內，則利用其權限逕予決行，若理賠金額超過其權
限範圍，則將理賠計算書報請經理莊國鎮審核或再轉報總公司審
核，致使莊國鎮或總公司審核人員陷於錯誤而核准理賠。嗣上訴
人將上開已批准之理賠申請書及理賠計算書，交付公司會計部門
及財務部門製作傳票及開立理賠支票，致使會計部門陷於錯誤而
開立理賠支票交付上訴人。又上訴人為兌領其不法所得之支票，
即向其下屬職員癸○○、洪崇智、丙○○、賴文輝、徐士斐、王
炳煌、林基獻、林世航、楊穎森、沈傳倫（已死亡）等人要求借
用金融機構帳戶使用，其中癸○○提供借得之呂佩玲（現改名為
呂禮憶）、許俊杰帳戶供使用；徐士斐提供借得莊淑棻帳戶供使
用；林基獻除提供自己帳戶外，尚借得劉秀文帳戶供使用；楊穎
森提供借得蔡伯餘帳戶供使用；洪崇智、丙○○、王炳煌、林世
航等人則提供自己帳戶供使用；另透過不知情之張振欽、賴文輝
提供借得丑○○帳戶（相關帳戶如原判決附表二使用帳戶一覽表
編號一、三至六、九至十一、十四、十四、十八及二十一所示）
。上訴人取得理賠支票後，復基於概括之犯意，先於支票背面，
以臘紙複印方式盜用受款人之印文，或偽簽受款人之署押等方式
，連續偽造支票受款人之背書，表示受款人對支票負擔保責任，
足以生損害於遭偽造背書之受款人及中國航聯公司。上訴人除自
己前往金融機構提示理賠支票外，復將理賠支票交由不知有偽造
背書情事之癸○○、洪崇智、丙○○、丑○○、王炳煌、林基獻
、林世航、楊穎森、莊淑棻等人前往金融機構提示，惟癸○○、
洪崇智、丙○○、徐士斐、王炳煌、林基獻、林世航、楊穎森（
以上八人另由第一審法院簡易判決處刑）知悉上訴人所交付之理
賠支票係不法所得之贓物，竟仍分別基於牙保贓物之概括犯意，
連續於原判決附表所示之期間內，除提供帳戶供上訴人使用外，
尚將上訴人所交付之理賠支票持往金融機構提示，其中徐士斐將
部分支票交由不知情之莊淑棻提示，而為兌現不法所得支票之媒
介，總計經由原判決附表所示帳戶提示兌領之支票金額為三百三
十萬元元。上訴人取得上開款項後，除將部分款項支付申請理賠
人外，將其中三百零八萬一千九百五十四元據為己有得手，花用
殆盡等情。因而撤銷第一審判決，改判仍依刑法修正前牽連犯規
定，從一重論處上訴人連續行使偽造私文書罪刑。固非無見。
惟查：(一)、科刑之判決書所認定之犯罪事實，為判斷其適用法令
當否之準據，法院應將依職權認定與論罪科刑有關之犯罪事實，
翔實記載，然後逐一說明其憑以認定之證據及理由，並使事實認
定與理由說明及所宣示之主文，互相適合，方為合法。倘相互間
有不一致或前後齟齬、矛盾之情形，按諸刑事訴訟法第三百七十
九條第十四款後段規定，即屬判決理由矛盾之當然違背法令。(1)
、原判決事實欄認定記載上訴人取得理賠支票後，先於支票背面
，以臘紙複印方式「盜用」受款人之印文，或偽簽受款人之署押
等方式，連續偽造支票受款人之背書等情；並未認定支票背書之
印文係偽造。但其與理由甲、參之二卻謂上訴人「偽造」印文、
署押之行為，為偽造文書之部分行為，不另論罪；理由甲、參、
之三謂如原判決附表一支票（即虛增理賠支票）上「偽造」劉俊
明、陳蔡彩娥、周佳璇、姜玉燕、子○○、林楊笑、劉寧旺、己
○○、顏明霞、陳敬武、陳國勝、庚○○、林坤治、辛○○、黃
鍚瑤、壬○○、黃萬勝、乙○○之印文，應依刑法第二百十九條
規定宣告沒收等語，不僅事實認定與理由說明相矛盾，且與主文
諭知沒收「偽造」印文之宣示亦不相適合，已有可議。(2)、原判
決認定上訴人基於意圖為自己不法所有之概括犯意，連續行使其
業務上登載不實之文書及偽造理賠支票之背書，詐取超過實際理
賠額之金錢（見原判決事實欄之記載）。其理由甲、參、之第三
、四項並說明上訴人所犯連續行使業務上登載不實文書、偽造私
文書、詐欺取財三罪間，有方法目的之牽連關係，為牽連犯，應
從一重之連續行使偽造私文書罪處斷等語。亦與原判決附表一將
上訴人「詐欺」犯罪所得之金額，列載為「侵占」金額，有不相
適合之矛盾。(二)、審理事實之法院，對於案內與待證事實有重要
關係，而屬依法應予調查之證據，茍未依法調查或雖已調查而未
調查明白，即與證據未經調查無異，如率行判決，其判決當然為
違背法令。又證據之證明力，固屬於法院判斷之自由，但不得違
背經驗法則，如其判斷仍存有疑竇，則在應予調查之證據究明釐
清前，尚難遽採為被告有利或不利之認定。法務部調查局台南市
調查站（以下簡稱調查站）調查時，證人即保戶劉俊明證稱：「
我確於八十七、八十八年間，因車禍向中國航聯公司申請保險理
賠。至於金額部分，因係由車禍被害人自行撿具機車車損及醫療
收據申辦，詳細數額我並不清楚，據了解均如數獲准」；保戶陳
蔡彩娥證稱：約二年多前，其夫駕車發生事故，向中國航聯公司
提出申請汽車修護理賠，申辦手續全權委由公司人員辦理，實際
修護金額及賠付對方汽車修護款，應向修護之保養廠查詢；保戶
周佳璇稱伊於八十九年間發生車禍，當時保險公司把車拿去修理
，理賠由保險公司與車廠代為辦理，伊不知理賠金若干；姜玉燕
稱伊於八十八年間發生車禍，撞傷一名小孩，向中國航聯公司申
請保險理賠，申請金額六萬元，因由公司人員經手理賠手續，及
將理賠金額交付被害人家屬，伊不知獲准理賠金額若干等語（台
灣台南地方法院檢察署九十一年度偵字第一六八八號偵查卷第二
宗第204頁、第177頁背面、第213頁背面、第215頁背面）。又原
判決附表一編號8、9、11、15、17、18、20之保戶戊○○、己○
○、陳敬武（調查站偵查卷第 9、10、12、19、20頁）、林政德
之父丁○○、辛○○、黃奇瑤、黃萬勝（台灣台南地方法院檢察
署九十一年度偵字第一六八八號偵查卷第二宗第 183、184、218
、198、211頁）均證稱曾因車禍向中國航聯公司申請保險理賠，
且確有理賠，係保險公司直接與受害人或修車廠辦理理賠事宜，
因未經手理賠金，不知實際理賠金額若干等語。乃原審未向受害
人或修車廠調查究明實際受領之理賠金額，逕以中國航聯公司所
核准理賠之全額，認係上訴人實際詐得之金額，尚嫌速斷，其審
理猶有未盡，並有理由欠備之違誤。(三)、本件第一審判決之對象
（被告）有上訴人及賴文輝二人，僅上訴人對第一審判決提起上
訴，而原判決卻將第一審判決全部（含賴文輝部分）撤銷，改判
論處上訴人罪刑，亦有可議。(四)、檢察官起訴事實指訴上訴人盜
刻受款人印章，再蓋用偽造背書部分（見起訴書第四頁第四、五
行），究否成立犯罪，原判決未明確論處，亦有已受請求之事項
未予判決之違誤。上訴意旨指摘原判決不當，尚非全無理由，應
認有撤銷發回更審之原因。至原判決說明不另為無罪之諭知部分
，基於審判不可分原則，併予發回更審，附此敘明。
據上論結，應依刑事訴訟法第三百九十七條、第四百零一條，判
決如主文。
中　　華　　民　　國　九十六　年　　四　　月　 十二 　日
                      最高法院刑事第十二庭
                          審判長法官  池　啟　明
                                法官  王　居　財
                                法官  郭　毓　洲
                                法官  韓　金　秀
                                法官  黃　梅　月
      本件正本證明與原本無異
                                      書  記  官
中　　華　　民　　國　九十六　年　　四　　月　 十六 　日
                                                z
